臺灣高等法院臺南分院刑事判決　　　　 96年度上易字第181號
上　訴　人　臺灣臺南地方法院檢察署檢察官
被　　　告　甲○○
上列上訴人因被告妨害名譽案件，不服臺灣臺南地方法院95年度
易字第684號中華民國95年12月19日第一審判決（起訴案號：臺
灣臺南地方法院檢察署95年度偵續字第18號），提起上訴，本院
判決如下：
    主  文
上訴駁回。
    理  由
一、公訴意旨略以：被告甲○○對於丙○○因民事著作權官司，
    動輒向他人求償大筆賠償金，甚至向學生求償超過新臺幣（
    下同）千萬元等情況有所不滿，竟基於公然侮辱之概括犯意
    ，自民國九十四年十月三十一日起至九十五年一月一日止，
    連續在不特定人得以見聞之「黑秀網」（網址：ｈｔｔｐ：
    ／／ｗｗｗ．ｈｅｙｓｈｏｗ．ｃｏｍ．ｔｗ）之「講黑話
    」討論區及「新浪部落」（網址：ｈｔｔｐ：／／ｂｌｏｇ
    ．ｓｉｎａ．ｃｏｍ．ｔｗ）之「ＰＡＩＮＴＥＲ好好玩」
    討論區，以「ａ－ｓｈａｎ」或「阿賢」之名義，刊登「攝
    影師誣告插畫家抄襲並勒索７０萬」、「恐嚇勒索的行為，
    就該讓人唾棄了」、「要對付這個著作權流氓」、「繼續控
    告無辜誤用的師生，繼續實施幾近勒索的行為」等足以貶損
    丙○○個人社會評價內容之文字而侮辱之。案經丙○○告訴
    後，因認被告甲○○就此涉犯刑法第三百零九條第一項之公
    然侮辱人罪嫌。
二、按犯罪事實應依證據認定之，無證據不得認定犯罪事實；不
    能證明被告犯罪者，應諭知無罪之判決，刑事訴訟法第一百
    五十四條第二項、第三百零一條第一項分別定有明文。本件
    公訴意旨認為甲○○涉有前開犯行，係以告訴人丙○○之指
    訴、起訴意旨所指網站討論區所下載之文件資料以及被告甲
    ○○之陳述等證據資料，作為主要論據。訊據被告甲○○並
    不否認有在上開網站討論區發表文章，惟堅決否認有告訴人
    丙○○所稱公然侮辱人之犯行，於原審及本院審理時辯稱：
    「丙○○告我公然侮辱是忽略我所發表的文章全文，只針對
    一、二句話斷章取義。因為我與丙○○之間有著作財產權的
    民、刑事訴訟案件，我沒有唸過法律的學分，為了要尋求法
    律協助，便在網站中發表文章，才從網友那裡知道丙○○用
    這種手段控告過很多人，我從網路、政府官方網站及報紙上
    也獲得許多丙○○控告他人的資料。我所發表的文章都是有
    憑有據，我說丙○○是『恐嚇勒索』，是針對丙○○不斷控
    告他人，敗訴後還一直上訴的行為，至於『著作權流氓』是
    網路上流行的用語，意思是指丙○○這種濫訴的行為，這完
    全是針對丙○○的行為，而不是對他個人的謾罵。」等語。
    於本院辯論時並主張：我在網路貼這些言論，都沒有任何侮
    辱的意思，我說的是一大篇文章，不是用粗俗的文字漫罵告
    訴人，因為告訴人用訴訟方式擴張著作權保護範圍，我基於
    公眾利益來闡述這些事情，以提醒網路使用者不至於誤用。
    告訴人說他沒有構成流氓的行為，我今天已經請阮小姐來作
    證，我當初也受過同樣遭遇，我所謂「著作權流氓」只是形
    容詞，意思是指利用網路太過於發達，對其他人做恐嚇取財
    的動作，並不是罵丙○○為著作權流氓，因為沒有一個人的
    名字叫流氓等語。
三、經查：
  (一)言論自由為人民之基本權利，憲法第十一條定有明文保障，
    國家應給予最大限度之維護，俾其實現自我、維護人性尊嚴
    、溝通意見、追求真理及監督各種政治或【社會】活動之功
    能得以發揮（司法院大法官釋字第五○九號解釋意旨參照）
    。誠如吳庚大法官於上開解釋之協同意見書所言：「按陳述
    事實與發表意見不同，事實有能證明真實與否之問題，意見
    則為主觀之價值判斷，無所謂真實與否，在民主多元社會各
    種價值判斷皆應容許，不應有何者正確或何者錯誤而運用公
    權力加以鼓勵或禁制之現象，僅能經由言論之自由市場機制
    ，使真理愈辯愈明而達去蕪存菁之效果。對於可受公評之事
    項，尤其對政府之施政措施，【縱然以不留餘地或尖酸刻薄
    之語言文字予以批評】，亦應認為仍受憲法之保障。蓋維護
    言論自由即所以促進政治民主及【社會】之健全發展，與個
    人名譽可能遭受之損失兩相衡量，顯然有較高之價值」。
  (二)又刑法第三百零九條所稱「侮辱」及第三百十條所稱「誹謗
    」之區別，一般以為，前者係未指定具體事實，而僅為抽象
    之謾罵；後者則係對於具體之事實，有所指摘，而損及他人
    名譽者，稱之誹謗。而對於「對於具體之事實，有所指摘，
    並有與上開誹謗事件毫無語意關連之抽象謾罵時」，則可同
    時該當侮辱及誹謗之構成要件（例如公然在媒體上以毫無根
    據之想像，指摘某政府官員與財團掛勾，旋即對該官員以髒
    話三字經為抽象謾罵）；然而，針對具體事實，依個人價值
    判斷提出主觀且與事實有關連的意見或評論，縱使尖酸刻薄
    ，批評內容足令被批評者感到不快或影響其名譽，除應認為
    不成立誹謗罪，更不在公然侮辱罪之處罰範圍（例如對於被
    起訴向財團收賄之某政府官員批評根本該官員就是財團養來
    看門的）。
  (三)而認定事實，使之涵攝於該當之構成要件，為事實審法院
    之任務。縱告訴人或起訴意旨認為被告行為該當於刑法第三
    百零九條公然侮辱人罪，惟法院依證據資料審理結果，認為
    起訴事實不該當於公然侮辱人罪之構成要件時，即應諭知被
    告無罪之判決。起訴意旨雖認被告甲○○所為，係犯刑法第
    三百零九條罪嫌，告訴人丙○○之告訴同此意旨，更認為本
    件偵查中以誹謗罪嫌實施偵查，已有未洽（見偵查聲議卷第
    五頁）。惟查：
  (1)告訴人丙○○所提出，被告在「黑秀網」網站「講黑話」討
    論區以及「新浪部落」網站「ＰＡＩＮＴＥＲ好好玩」討論
    區發表之三篇文章（見偵續卷第十四至十五、十九、三八至
    三九頁），其中：1.九十四年十月三十一日之文章，標題為
    「攝影師誣告插畫家抄襲並勒索７０萬的著作權官司插畫人
    大獲全勝‧‧‧之後又‧‧‧」，第一、二段論及被告與告
    訴人另案違反著作權法侵權行為民事事件之開庭過程，第三
    段被告論述其認為著作權法有關「創作」之意義為何，第四
    段提及身為插畫家之被告的創作應被尊重，「但若藉此向無
    辜的插畫人進行近乎恐嚇勒索的行為，就該讓人唾棄了」（
    起訴意旨並未將全文節錄），第五至七段提及ＴＶＢＳ報導
    告訴人丙○○控告學生案件，第八至十段提及被告民事案件
    下次開庭可能有何法庭活動。2.九十四年十一月二日之文章
    ，第一、二段提及當日民事案件雙方開庭之攻擊防禦過程，
    第三、四段被告論述有關著作權法「創作」之意義為何，第
    五段被告表示「要對付這個著作權流氓，我還需要業界的站
    台來證明我的所言不假」（起訴意旨並未將全文節錄）。
    3.九十五年一月一日之文章，第一、二段被告表示向受告訴
    人丙○○控告之師生呼籲，並論及告訴人丙○○不寄發存證
    信函，直接告訴後再私下要求和解的手段，第三段論及學術
    合理使用範圍意義為何後，表示「所以，別再跟他私下和解
    了，因為這樣只是會讓他繼續的如法泡製，繼續控告無辜誤
    用的師生，繼續實行幾近勒索的行為」（起訴意旨並未將全
    文節錄）。
  (2)分析上開文章前後文及其連續性，起訴意旨雖指被告甲○○
    使用文字係屬未指定具體事實之侮辱，但由本院所節錄被告
    文章內容觀之，被告甲○○確實是因個人所涉訟之著作權民
    事事件，發表其對著作權法法規之認知，法庭活動之始末，
    其所獲得受告訴人丙○○控訴其餘師生之資訊，以及呼籲相
    關人士應以被告所指方法妥為防範，在在【屬於對於具體事
    件之評論】，而不屬於未指定具體事實之抽象陳述。又被告
    甲○○指涉之具體事件，除業據其提出上開資料為證外【諸
    如自由時報九十四年十一月十七日Ｂ３版半版報導丙○○事
    件，標題「學子痛批著作權流氓」，見原審院卷一第一一五
    頁】，原審院亦曾依職權調取兩造涉訟本院民事庭九十四年
    度智字第二十號侵權行為損害賠償事件核閱屬實（告訴人丙
    ○○敗訴判決見原審卷一第一五四至一五九頁）。亦即，起
    訴即告訴意旨認為被告前開文章該當公然侮辱罪之構成要件
    ，經審查後認並不該當。
  (3)又被告甲○○根據具體事件所發表文章之文字語句，係在網
    站論述，自應以一般社會大眾對於上開用語之一般觀感為斷
    。查告訴人丙○○於民事事件以原告身分起訴，或於刑事事
    件以告訴人身分告訴部分，上開事件近乎遍及全國，依原審
    之調查，其中刑事偵查事件近一百七十件，經起訴有十三件
    ，民事事件約二十件，最低起訴請求金額為二十萬元，高額
    起訴請求金額則各有六千三百五十萬元（告訴人丙○○一部
    勝訴六十六萬四千元確定）、二千八百六十萬元（告訴人丙
    ○○第一審一部勝訴五十萬元）、二千一百七十二萬元（告
    訴人丙○○第一審敗訴）、一千七百六十萬元（告訴人丙○
    ○第一審一部勝訴十三萬五千元）、九百九十萬元（告訴人
    丙○○第一審一部勝訴五萬元）不等【相關函詢結果資料見
    原審卷二全卷，所整理表格部分見原審卷一第一三四至一四
    三頁】。單如告訴人於本院審理時所自承，其民事訴訟約八
    十件，和解金額約二百萬元（依上所述，實際數字應不止於
    此）。
  (4)另如證人乙○○於本院更證稱：「（被告問：日前我有收到
    妳的訊息，說妳有受過丙○○的恐嚇，請你說明發生的時間
    ？）我和林先生第一次見面是七月二十日在台北警察局，第
    二次見面是八月七日在公司附近小吃店見面，當時有一些友
    人在場，他說我跟他的案件他一定會勝訴，我可能沒有勝算
    ，我說我是合理使用，他說這些都沒有用，因為我有問過律
    師和智慧財產局，他們都說交給法院審理比較適合，所以我
    不和他庭外和解。（被告問：你說丙○○對你有恐嚇勒索的
    事實，關於這個事實的部分，他說什麼話，讓你覺得受到恐
    嚇勒索？）他說如果我不和他和解，他可以和他認識的攝影
    師一起告我，如果我跟他和解，如果他騙我的話，我可以告
    他，讓我感覺他好像很懂法律，他還說我不懂法律。（被告
    問：丙○○對你說的這些內容，有無造成你內心的恐懼？）
    有，因為第一次我和他在警察局見面時，對我來講，資訊不
    對稱，他說的好像真的，又與我認知的有誤差，讓我覺得好
    害怕，所以答應與他庭外和解，後來我發現完全不是這樣，
    我覺得我不應該隨便和人家庭外和解，應該讓法官來審理。
    」（見本院九十六年四月十八日審判筆錄），由證人之證詞
    ，益徵告訴人之多起訴訟確實造成被訴者心裡的不安。本院
    認定被告甲○○前開文章屬於對於具體之事實，有所指摘，
    已如前述，依據被告甲○○得悉告訴人丙○○之大量訴訟資
    訊以及本院上開調查結果，被告甲○○上開文章使用之文字
    ，並非【屬於與系爭具體事件毫無語意關連之抽象陳述】；
    以一般社會大眾依據上開具體事件所獲得之資訊，斟酌被告
    甲○○對於文字使用之理解與認知，上開文章所使用之部分
    文字或屬強烈，惟本院認為起訴意旨所指文字，尚非屬於刑
    法規範上所稱之侮辱文字。
四、綜上所述，本院依據公訴意旨所指之證據資料及調查證據之
    結果，被告甲○○發表上開文章內容，完全屬於對於具體事
    實有所指摘之言論，與刑法第三百零九條之未指定具體事實
    ，而僅為抽象謾罵之公然侮辱構成要件，並不相符，自非該
    罪所欲規範處罰之範圍。此外，復查無其他積極證據足證被
    告甲○○有公訴意旨所指犯行，揆諸前開說明，被告甲○○
    被訴公然侮辱人之罪，即屬不能證明。原審因認本件無積極
    證據足認被告有公然侮辱之犯行，諭知被告無罪之判決，經
    核原審之認事用法，並無不合。公訴人上訴意旨指摘原判決
    不當，非有理由，應予駁回。。
據上論結，應依刑事訴訟法第三百六十八條，判決如主文。
本案經檢察官范文豪到庭執行職務。
中　　華　　民　　國　　96　　年　　4 　　月　　30　　日
              刑事第六庭  審判長法　官  蔡  崇  義
                                法　官  曾  文  欣
                                法　官  杭  起  鶴
以上正本證明與原本無異。
不得上訴。
　　　　　　　　　　　　　　　　書記官  陳  明  芬
中　　華　　民　　國　　96　　年　　4 　　月　　30　　日
